【裁判字號】    94,訴,2166
【裁判日期】    950720
【裁判案由】    營業稅
【裁判全文】
臺北高等行政法院判決
                                     94年度訴字第02166號
                              .
原      告  甲○○
被      告  財政部臺灣省北區國稅局
代  表  人  許虞哲(局長)
訴訟代理人  乙○○
            丁○○
            丙○○
上列當事人間因營業稅事件，原告不服財政部中華民國94年5 月
20日台財訴字第09300559880 號訴願決定，提起行政訴訟。本院
判決如下：
    主  文
原告之訴駁回。
訴訟費用由原告負擔。
    事  實
壹、事實概要：
  一原告登記為杰翁企業社之負責人，該營業人因欠繳民國（下
    同）81年度營業稅新臺幣（下同）75,000元及罰鍰600,000
    元，於繳納期間屆滿30日仍未繳納，桃園縣政府稅捐稽徵處
    遂依稅捐稽徵法第39條規定，移送強制執行。
  二原告在「未提出復查、但事後財產遭強制執行」之情況下，
    出面主張：「其非杰翁企業社之真實負責人」等情，而向桃
    園縣政府稅捐稽徵處中壢分處請求撤回。但經桃園縣政府稅
    捐稽徵處中壢分處以91年11月25日桃稅壢營字第0910047659
    號函復否准所請，原告遂向財政部提起訴願，財政部以92年
    4月15日台財訴字第0920000048號訴願決定不受理，原告仍
    不服，提起行政訴訟。經本院於92年10月13日以92年度訴字
    第2510號判決將訴願決定撤銷，發回財政部重為訴願決定。
    財政部則於93年3月間作成台財訴字第0931351173號訴願決
    定，將桃園縣政府稅捐稽徵處中壢分處91年11月25日桃稅壢
    營字第0910047659號函之原處分撤銷，命桃園縣政府稅捐稽
    徵處中壢分處另為處分。
  三嗣經國稅業務移轉，因此被告所屬中壢稽徵所承接上開業務
    ，而於93年4 月16日及93年6 月10日分別作成北區國稅中壢
    三字第0931032237號及北區國稅中壢三字第0931033424號函
    之否准處分，拒絕原告之請求。
  四原告不服上開否准處分而提起訴願，但遭財政部以94年5月
    20日台財訴字第09300559880號訴願決定駁回，原告因此提
    起本件行政訴訟。
貳、兩造聲明：
  一原告聲明：
    (一)求為判決撤銷原處分及訴願決定。
    (二)被告機關應作成「撤回90年度營稅執字第22237 號案，並
      發還已執行金額」之行政處分（其真意即是撤銷原來之初
      核處分）。
    (三)被告機關應職權作成「將杰翁企業社負責人變更為黃茂雄
      」之行政處分。
  二被告聲明：
    求為判決駁回原告之訴。
參、兩造之爭點：
  一原告主張之理由：
    (一)本案事實概述：
      1.桃園縣稅捐稽徵處中壢分處於86年1 月間，以「杰翁企
        業社於81年5 月間，無進貨事實虛報進項稅額而逃漏營
        業稅為由，處杰翁企業社罰鍰600,000 元，並追繳營業
        稅稅額75,000元」，因原告為該企業社登記之負責人，
        即於86年1 月14日以86桃稅壢壹字第86040844號函送達
        85桃稅法字第85032324號處分書及繳款書各一份，向原
        告催繳。
      2.原告固曾於80年問受僱於黃茂雄經營之杰翁企業社為板
        模工，惟並非該企業社之負責人，於收到處分書後始知
        道被黃茂雄偽造不實之合夥契約及營利事業登記申請書
        ，冒名登記為杰翁企業社之負責人。遂一方面向管轄地
        檢署控訴黃茂雄偽造文書取得以「黃茂雄偽造文書案已
        由台灣板橋地方法院以83年度訴字第27號判決有期徒刑
        6 月確定」之不起訴處分書一紙為證，一方面向被告機
        關或以口頭推舉證人請求調查、或以請願書請求暫緩強
        制執行，詳查後改對實際負責人處罰。
      3.被告機關雖曾以88年10月29日北區國稅中壢徵第880904
        53號函一紙命原告提示台灣板橋地方法院83年度訴字第
        27號判決確定書備核。惟因原告非案件當事人，依法不
        得請領判決書而改向板橋地檢署領得同署證明「黃茂雄
        經台灣板橋地方法院判處有期徒刑6 月之偽造文書案件
        ，已於84年7 月7 日執行完畢」之91年8 月26日板檢森
        丁84執字第3298號函一紙呈請備核。
      4.惟被告機關仍移送台灣桃園地方法院執行，被發回後又
        再移送法務部行政執行署桃園行政執行處（下稱行政執
        行處）以90年度營稅執字第22237 號案扣取原告彰化銀
        行存款13,900元、鹽水鎮農會信用部存款977 元，並命
        第三人集寶衛保全股份有限公司自91年8 月份起按月扣
        繳原告之勞務報酬三分之一金額至扣完616,047 元為止
        。
      5.原告不甘服，於91年9 月13日以「91年9 月6 日稅務案
        件受處分人聲請書」一紙，聲請當時之管轄官署財政部
        台灣省北區國稅局中壢稽徵所撤回上揭強制執行案及發
        還已執行金額，之後桃園縣稅捐稽徵處中壢分處則以91
        年11月25日桃稅壢字第0910047659號函一紙，駁回原告
        聲請並指示原告依法向財政部提起訴願。經訴願後又遭
        財政部決定不受理，幸經提起行政訴訟，台北高等行政
        法院判決將訴願決定撤銷，再由財政部將原處分撤銷，
        發回原處分機關（財政部台灣省北區國稅局）另為處分
        。
      6.原告收受被告機關93年4 月16日北區國稅中壢三字第09
        31032237號之處分書函後，立即去書表示不服，並請求
        依實際情形更正杰翁企業社之負責人為黃茂雄，遭被告
        機關以原告未能舉證為由駁回請求，原告嗣提起訴願，
        惟仍遭財政部以台財訴字第09300559880 號訴願決定書
        駁回。
    (二)被告機關係依營業稅法第1 條、第2 條第1 項及第6 條第
      1 項之規定，以「納稅義務人杰翁企業社於81年5 月間無
      進貨事實虛報進項稅額而逃漏營業稅為由，處杰翁企業社
      罰鍰新台幣600,000 元、追繳營業稅稅額75,000元」，亦
      即受處分人為納稅義務人杰翁企業社。原告祇因係杰翁企
      業社之營利事業登記證上之負責人，因而向原告送達85稅
      桃法字第85032324號處分書。原告主張本人並非杰翁企業
      社之負責人，該企業社營業登記證上之負責人名義乃被該
      企業社實際負責人黃茂雄偽造不實之合夥契約及登證申請
      書冒名登記者為理由，舉證請求調查黃茂雄本人及在該企
      業社工作過之其他證人後，向實際負責人黃茂雄送達及催
      繳，並陸續取得台東地方法院86年度偵字第2848號黃茂雄
      偽造文書案不起訴處分書、台灣板橋地方法院檢察署91年
      8 月26日板檢森丁84執字第3298號函各一紙補正，足堪證
      明原告之主張確為事實有案。
    (三)次按原告初本向黃茂雄住所地之台灣桃園地方法院檢察署
      控告黃茂雄偽造文書罪，因當時黃茂雄身在台東服刑中，
      則由桃園地檢署移送台灣台東地方法院檢察署偵查。台東
      地檢署受理後雖以86年度偵字第2848號偽造文書案為不起
      訴處分，但其理由並非黃茂雄無被控訴之偽造文書犯行；
      而是「本件被告黃茂雄被訴右開犯刑，經查與其於80年間
      為逃漏稅捐，而虛偽填載遲同泰等人薪資之違反稅捐稽徵
      法案（經台灣板橋地方法院於83年12月17日以83年度訴緝
      字第27號判同一被告有期徒刑6 月而於84年5 月8 日確定
      ）具有連續犯之關係，屬裁判上一罪不得再行起訴」，亦
      即偵查結果雖查明黃茂雄確有原告指訴之偽造不實合夥契
      約冒名登記原告為杰翁企業社負責人之犯行，但此項犯行
      與在板橋犯虛報遲同泰等人薪資案有連續犯之關係，而因
      板橋之案已判決確定，據於一罪不二罰原則而不得再將原
      告控訴之有連續關係犯行再一次起訴而已；換言之，若非
      黃茂雄在板橋亦有同一性質之犯行，或在板橋之犯案尚未
      被判刑確定，原告之控訴必被起訴移送刑庭判刑；質言之
      ，台東地檢署在不起訴處分書理由項中已確認黃茂雄在80
      年度間，確有以不法手段冒名登記原告為杰翁企業社負責
      人事實之認定者，則無庸置疑。故被告機關所為處分及財
      政部之訴願決定均非適法。為此，依法提起本件行政訴訟
      。
    (四)為查明本案中「杰翁企業社」之實際負責人究竟為何人，
      原告要求提訊證人黃茂雄查證其事。
  二被告主張之理由：
    (一)按台北高等行政法院92年10月13日以92年度訴字第2510號
      判決，原告為本件申請之前曾於87年8 月5 日以相同理由
      向被告（桃園縣政府稅捐稽徵處中壢分處）請願，是否亦
      為程序重開之意思乙節，經查該請願案，因查無桃園縣政
      府稅捐稽徵處中壢分處之回覆否准處分文件及送達證明等
      資料，是該案並未逾法定訴願救濟期間，亦無程序重開問
      題，先予敘明。
    (二)按「納稅義務人對於因適用法令錯誤或計算錯誤溢繳之稅
      款，得自繳納之日起5 年內提出具體證明，申請退還。」
      及「納稅義務人應納稅捐，於繳納期間屆滿30日後仍未繳
      納者，由稅捐稽徵機關移送法院強制執行。」為稅捐稽徵
      法第28條及第39條第1 項所明定。
    (三)原告為杰翁企業社之負責人，杰翁企業社於81年5 月間涉
      嫌無進貨事實，取得業經臺灣臺南地方法院判決認定為無
      交易事實之虛設行號「錦岑企業有限公司」所開立之統一
      發票，銷售額1,500,000 元，營業稅額75,000元，作為進
      項憑證申報扣抵銷項稅額，逃漏營業稅額75,000元，案經
      桃園縣政府稅捐稽徵處查獲，審理違章成立，除核定補徵
      營業稅75,000元外，並按所漏稅額處8 倍罰鍰600,000 元
      ；杰翁企業社因逾滯納期滿仍未繳納營業稅及罰鍰，且未
      依法申請復查，桃園縣政府稅捐稽徵處遂依稅捐稽徵法第
      39條第1 項規定，移送強制執行，依法並無違誤，且本件
      並無前揭稅捐稽徵法第28條規定之適用法令錯誤或計算錯
      誤溢繳等情事，亦不能退還強制執行徵起之稅款。
    (四)原告訴稱杰翁企業社之負責人為黃茂雄，及黃茂雄於80年
      間偽造不實之合夥契約及營利事業登記申請書，有臺灣臺
      東地方法院檢察署86年度偵字第2848號不起訴處分書可查
      ，另其因法律限制無法取得臺灣板橋地方法院83年度訴緝
      字第27號判決確定書，被告未主動查詢即移送執行，為處
      分不當，請求撤銷原處分。經查：
      1.杰翁企業社80年10月29日向桃園縣稅捐稽徵處中壢分處
        申請營業登記，依其當時遞送之營利事業登記申請書、
        合夥契約書、房屋租賃契約書及原告身分證等資料，均
        蓋有原告之私章，然當事人均未能提出證明確有被冒用
        原告私章及偽造合夥契約書、營業登記申請書之事實；
        依據商業登記法第19條「商業設立登記後，有應登記事
        項而不登記，或已登記事項有變更而不為變更之登記者
        ，不得以其事項對抗善意第三人。」據以認定原告為該
        行號負責人並核准其營業登記，並無不合。
      2.臺灣臺東地方法院檢察署86年度偵字第2848號不起訴處
        分書僅記載黃茂雄違反83年度訴緝字第27號判決確定案
        ，具有連續犯關係，屬裁判上一罪，不得再行起訴。次
        查，臺灣板橋地方法院83年度訴緝字第27號刑事判決書
        ，其僅能證明黃茂雄係栗樺企業社之負責人，明知遲同
        泰等7 人，未曾受雇於該社，卻製作79年度之虛偽扣繳
        憑單。依行政法院36判字第16號判例「當事人主張之事
        實，須負舉證責任，倘其所提出之證據，不足為主張事
        實之證明，自不能認其主張之事實為真實。」原告既未
        能提出被偽造冒名之法院確定判決等具體事證，以實其
        說，是在原告未能對主張之事實提出具體事證前，被告
        所屬中壢稽徵所93年4 月16日北區國稅中壢三字第0931
        032237號函及93年6 月10日北區國稅中壢三字第093103
        3424號函所為否准之處分，並無違誤。
    理  由
壹、兩造爭執之要點：
  一原告登記為杰翁企業社之名義負責人，而該營業人因欠繳81
    年度營業稅75,000元及罰鍰600,000 元，經被告機關作成核
    課及裁罰（初核）處分，並移送強制執行後。原告才以其非
    杰翁企業社之實際負責人為由，請求被告機關重開行政程序
    ，而將原來之初核處分予以撤銷，並撤回強制執行，將已對
    其財產執行換價而得金額發還予原告本人，同時依職權將杰
    翁企業社負責人變更為黃茂雄。
    【註】：(1)原告雖然提出本案請求，但並沒有具體表明其請
              求權之法規範基礎。而在本院92年度訴字第2510
              號案之判決理由中，已表明原告之請求權基礎為
              行政程序法第128條之程序重開請求權上。
            (2)事實上本案也不符合稅捐稽徵法第28條所定退稅
              請求權之要件，因為原告既無溢繳稅款，而且其
              請求退稅之理由，也不是核定處分「計算錯誤」
              或「適用法令錯誤」。
  二而被告機關則以原告自願擔任杰翁企業社負責人，即應承擔
    杰翁企業社之漏稅違章責任，而認其本件請求於法無據。
貳、本院之判斷：
  一在此首應表明，自願擔任稅法上權利主體（組織）之負責人
    者，對該組織體成員所為之任何稅捐違章作為，均應負擔責
    任。這正表徵行政責任與刑事責任之不同。刑事責任重視自
    然人特定行止（作為或不作為）對保護法益之實質危害或威
    脅。而行政裁罰規定所保護法益則在於，行政目標之有效踐
    行，因此自願承當行政任務之把關者，當然不能以自己不盡
    把關責任，作為免責之藉口。負有納稅義務之組織，其對國
    家同時負擔有「申報」、「繳納稅捐」與「協助調查」等稅
    捐法上之義務，而這些義務之踐行及把關正是交由組織體之
    負責人承當。如果組織體違反了以上的義務，而負責人卻可
    以自己不實際管事來逃避責任，則行政罰之管制目標無從達
    成，此顯非法律之正確解釋。至於組織中違反義務之實際作
    為者應否與名義負責人共負責任，則屬另一問題，不在本案
    之爭點範圍。
  二是以在本案中，若原告僅以其非杰翁企業社之實際負責人為
    由，主張解免該營業人之漏稅違章責任，依上所述，自非有
    據。除非其能主張並證明︰「登記為杰翁企業社負責人，非
    出於其本意，而係遭人冒用其名義辦理登記」。
  三然而經本院採遠距訊問證人黃茂雄，並由其與原告對質後，
    本院認定，原告登記為杰翁企業社負責人出於其個人之志願
    ，自難以其未實際介入經營，而解免其本人應負之漏稅違章
    責任。茲將認定之理由分述如下：
    (一)固然在本院訊問中，原告與黃茂雄對「二人中何人實際經
      營杰翁企業社，造成漏稅違章結果」等情，互推責任，均
      指對方為實際經營者。
    (二)但除了以上之爭議外，原告並不否認其有在餐廳中簽名（
      擔任杰翁企業社負責人）之客觀事實，只不過謂：「其書
      讀的不多，不知道簽名之意義，而且在簽完名後即離開，
      並未陪同去辦理登記」云云。但黃茂雄復指稱：「原告經
      常駕駛以杰翁企業社名義買入之車輛」，對此原告也自認
      不諱。
    (三)既然原告在自知杰翁企業社需要負責人之情況下簽名，事
      後又使用杰翁企業社之車輛，由此應可判斷「其擔任杰翁
      負責人一事應係出於自願，而非他人冒用其年籍證件為登
      記」，自難解免上開漏稅違章責任。
參、綜上所述，本件被告機關否准再開行政程序之拒絕處分並無
    違法之處，訴願決定予以維持亦無違誤，原告訴請撤銷初核
    處分，一併退還執行金額與變更杰翁企業社負責人等請求於
    法無據，應予駁回。
據上論結，本件原告之訴為無理由，爰依行政訴訟法第98條第3
項前段，判決如主文。
中    華    民    國    95    年     7    月   20     日
                        第五庭審判長  法  官  張瓊文
                                      法  官  蕭忠仁
                                      法  官  帥嘉寶
上為正本係照原本作成。
如不服本判決，應於送達後20日內，向本院提出上訴狀並表明上
訴理由，如於本判決宣示後送達前提起上訴者，應於判決送達後
20日內補提上訴理由書（須按他造人數附繕本）。
中    華    民    國    95    年     7    月   20     日
                                      書記官  蘇亞珍


司法院資訊處製作；財團法人民間司法改革基金會備份。
